【裁判字號】    91,上,219
【裁判日期】    920129
【裁判案由】    拆屋還地
【裁判全文】
臺灣高等法院臺南分院民事判決  九十一年度上字第二一九號    Ｋ
      上  訴  人  丙  ○  ○
      被上 訴 人  甲  ○  ○.
      被上 訴 人  乙  ○  ○.
右當事人間請求拆屋還地事件，上訴人對於中華民國九十一年十月二十九日台灣嘉義
地方法院第一審判決（九十一年度訴字第二三一號）提起上訴，本院判決如左：
      主      文
上訴駁回。
第二審訴訟費用由上訴人負擔。
      事      實
甲、上訴人方面：
一、聲明：
  (一)、原判決廢棄。
  (二)、被上訴人乙○○應將坐落嘉義縣朴子市○○段五五○號土地上，如附圖所示編
      號Ａ部分面積○．○○六○七九公頃之石棉瓦屋拆除，並將土地返還上訴人及
      其他共有人。
  (三)、被上訴人甲○○應將坐落嘉義縣朴子市○○段五五○號、五六四之二號、六二
      ○號土地上，如附圖所示編號Ｂ部分○．○○二七八八公頃之鐵皮屋、Ｃ部分
      ○．○○○八三○公頃鐵皮屋之屋簷、Ｄ部分○．○○六五二六公頃之鐵皮屋
      、Ｅ部分○．○○○五五七公頃鐵皮屋之屋簷、Ｆ部分○．○○九四八九公頃
      之鐵皮屋、Ｇ部分○．○○○二七三公頃鐵皮屋之屋簷拆除，並將土地返還上
      訴人及其他共有人。
  (四)、第一、二審訴訟費用均由被上訴人等負擔。
  (五)、願供擔保，請准宣告假執行。
二、陳述：除與原判決記載相同者，茲引用之外，補稱：
（一）如依原判決認定占有使用已達數十年即可認定默示分管契約存在，則變成每一
      共有土地均有默示分管契約之成立，依現時共有土地因共有人數眾多，以及鄉
      下人口外移而變成未占有，即予認定默示他共有人隨意使用即成立分管契約，
      顯違背一般經驗及論理法則。
（二）分管契約亦為契約之一種，縱默示亦可成立契約，例如原判決以兩造間實際上
      劃定使用範圍，且互相容忍，即可推定，但所指劃定使用之依據為何？另互相
      容忍之依據在何處？就本件而言，之前甲○○係僅在四分之一空地上以竹子搭
      蓋棚子作為堆放木材之用，係屬軟體可隨時遷移，未形成侵權之行為，故上訴
      人未提出追訴，因上訴人居住於台北，每年均有返回老家，於八十八年間返回
      老家時發現甲○○已將全部空地改建成四間二樓鐵皮屋，乃於八十九年間提出
      告訴，並於八十一年六月即向朴子鎮公所檢舉乙○○違建，亦經乙○○在偵查
      中承認（偵卷四七頁）。況查被上訴人等在偵查中亦供稱：「問（二人）：系
      爭土也各持有人有無分管契約？答：沒有」，「問（二人）：你們二人蓋倉庫
      時有無經過告訴人同意？答：沒有」，「問：其他共有人有無同意你們蓋倉庫
      ？答：沒有」; 被告乙○○亦供稱：「問：甲○○蓋倉庫時你有無同意？答：
      我知道，但是我不同意」等語（偵卷四七、四八、二二頁），足見並無默示成
      立分管之可言。
（三）被上訴人甲○○現在建蓋之四間二樓鐵皮倉庫，據被上訴人乙○○在偵查中供
      稱：「甲○○所蓋之四間倉庫原址是空地，甲○○在上面堆放木材，後來請人
      來搭棚子，因棚子倒了才改建現在之倉庫」（偵卷五八頁），吳茂雄供稱： 「
      蓋矮屋之前是用竹子搭蓋的棚子，上面堆放甲○○的木材，因為竹子老舊才叫
      我幫他翻修為矮屋」（偵卷五三頁），由上可見原係空地，亦為被上訴人甲○
      ○所承認（偵卷四七頁反面），僅以竹子搭棚，再改為矮屋，所占面積不大，
      以後再改占現在面積，且將舊有棚架改建為四間二樓鐵皮屋，顯非原來占有範
      圍及使用原占有物，而故意擴大占有及改建為較堅固之鐵皮屋，其非依原來範
      圍使用甚為明顯。是被上訴人甲○○係因見道路拓寬，為佔到有利位置而將原
      佔有空地擴大改建，且改建為較堅固之四間二樓鐵皮屋，顯然侵害其他共有人
      之權利，上訴人始提起竊占之刑事告訴。被上訴人乙○○增建為倉庫之前原係
      空地，以圍牆圍起來，係其屋前廣場，亦據乙○○在偵查申所承認（偵卷四七
      頁反面），可見係在原來之空地再建蓋為倉庫，亦非原來使用情形。縱原先有
      默示之分管契約，但事後又擴大占有，並將原占有改建為堅固之鐵皮屋，顯非
      原來之使用方法，有損害共有人之權益，故上訴人始提出告訴。
（四）被上訴人甲○○現在鐵皮屋有四間，每間寬度以三．五公尺計算，長度約十四
      公尺，其深度約八公尺，該證人供稱原是堆放木材及雜物，頂多僅占一間範圍
      而已，何能占有至四間房屋而謂面積差不多，顯有違事理，為此聲請至現場勘
      驗，並請證人指出原建蓋之位置，以明事實。
（五）本件被上訴人雖為系爭土地之共有人，惟未徵得全體共有人之．同意而占有系
      爭土地興建地上物，按共有人對於共有物之特定部分使用收益，仍須徵得他共
      有人全體之同意，非謂共有人得對共有物之全部或任何一部有自由使用之權利
      ，如共有人不顧他共有人之利益，而就共有物之全部或一部任意使用收益，即
      屬侵害他共有人之權利（最高法院六十二年台上字第一八０三號判例），又如
      未經他共有人同意而就共有物之全部或一部任意占用收益，他共有人得本於所
      有權請求除去其妨害或請求向全體共有人返還占用部分（最高法院七十四年度
      第二次民事庭會議決議參照）。被上訴人甲○○引用最高法院八十三年台上字
      第一三七七號、八十七年台上字第一三五九號判決主張共有人在共有土地劃定
      特定部分之土地各自比鄰建屋使用，相安無事，定必推知共有人間確有默示分
      管之約定云云，但上開判決並非判例，並無拘束力，且最終之判決未檢附，揆
      諸前揭判例及會議決議，足見原判決認定事實及適用法令均有違誤。
三、證據：除援引第一審所提證據外，補提照片二張為證。
乙、被上訴人甲○○方面：
一、聲明：
  (一)、上訴駁回。
  (二)、訴訟費用由上訴人負擔。
  (三)、如為被上訴人不利益判決，願供擔保免為假執行。
二、陳述：除與原判決記載相同者，茲引用之外，補稱：
（一）按「各共有人依其應有部分，對於共有物之全部有使用收益之權」，民法第八
      百十八條定有明文。本件兩造均為系爭土地之共有人，上訴人應有部分十六分
      之一，被上訴人應有部分四十八分之七，因此兩造本於前揭法條規定，對系爭
      共有土地有使用收益之權，且被上訴人占有使用之面積並未超過按應有部分換
      算之面積。
（二）被上訴人早在二十多年前，即於本件系爭建物之現址，蓋有木造棚子占有使用
      ，於十六、七年前僱請吳茂雄翻建為石棉瓦屋，約四、五年前因颱風傾倒，才
      改建為現在之鐵皮屋，前後建物雖有翻修，然占有使用之位置及面積並無改變
      。以上事實有證人吳茂雄於刑事竊佔案偵查時之證述及朴子市內厝里里長黃國
      昇於原審之證詞可證。
（三）上訴人在系爭土地上有建物存在，且占用面積超過其應有部分，被上訴人亦早
      已占有使用系爭土地，數拾年來共有人相安無事，因被上訴人占有使用之部分
      位於新闢之道路旁，上訴人認為被上訴人占有之部分價值較高，有所不甘，故
      對於被上訴人提出竊佔罪之告訴，才啟爭端。按最高法院八十三年台上字第一
      三七七號判決謂「共有物分管之約定，不以訂立書面為要件，倘共有人間實際
      上劃定使用範圍，對各自占有管領之部分，互相容忍，對於他共有人使用、收
      益，各自占有之土地，未予干涉，已歷有年所，即非不得認有默示分管契約之
      存在」；又最高法院八十七年台上字第一三五九號判決亦認為：共有人分別在
      共有土地上劃定特定部分之土地各自比鄰建屋使用，相安無事，足以推知共有
      人間確有默示分管之約定。本件共有人間在共有土地上劃定使用範圍，對於他
      共有人占有使用共有土地之特定部分，未予干涉，相安無事已長達數拾年，揆
      諸前揭最高法院判決意旨，應認共有人間確有默示之分管契約存在。否則，上
      訴人及其他共有人也是占有共有土地之特定部分蓋屋使用，若無默示之分管契
      約存在，即必須全部拆除，此明顯違反共有人之使用收益目的。
三、證據：援引第一審所提證據。
丙、被上訴人乙○○方面：
一、聲明：
  (一)、上訴駁回。
  (二)、訴訟費用由上訴人負擔。
二、陳述：除與原判決記載相同者，茲引用之外，補稱：系爭土地係共有，各共有人
    蓋房子均未申請建照。且伊僅翻修舊屋，未建新屋。
三、證據：援引第一審所提證據。
      理    由
一、本件上訴人起訴主張：坐落嘉義縣朴子市○○段五五○號、五六四之二號、六二
    ○號土地（下稱系爭土地）為兩造及其他共有人所共有，被上訴人未經上訴人及
    其他共有人之同意，竟擅自占用特定部分如附圖所示，並於其上建有建物，上訴
    人曾多次要求被上訴人將其等所搭建建物拆除，並將該部分土地返還上訴人及其
    他共有人全體，被上訴人等均置之不理，爰依民法八百二十一條及七百六十七條
    之規定，訴請被上訴人拆屋還地等語。被上訴人等則以：系爭土地為兩造及其他
    共有人所共有，上訴人應有部分十六分之一、被上訴人甲○○應有部分四十八分
    之七、被上訴人乙○○應有部分十六分之一，兩造於系爭土地特定部分蓋有建物
    使用收益均達十多年，且上訴人占用面積超過其應有部分，共有人間雖無訂立書
    面之分管契約，但應認有默示之分管契約存在等語，資為抗辯。
二、上訴人主張系爭土地為其與被上訴人及其他共有人所共有，其中上訴人應有部分
    十六分之一、被上訴人甲○○應有部分四十八分之七、被上訴人乙○○應有部分
    十六分之一；而如附圖所示Ａ部分由被上訴人乙○○使用中，Ｂ、Ｃ、Ｄ、Ｅ、
    Ｆ、Ｇ部分由被上訴人甲○○使用中等情，業據上訴人提出土地謄本為證，並經
    嘉義縣朴子地政事務所測量無訛，有複丈成果圖在卷可稽，復為被上訴人所不爭
    執，堪信屬實。
三、本件應審究者，厥為兩造間就系爭土地是否有明示或默示之分管契約存在？按分
    管契約，係指共有人間約定各自分別占有共有物之特定部分而為管理之契約，惟
    在約定此項分管契約時，各共有人依分管契約占有共有物之特定部分，不以按應
    有部分計算者為限，較應有部分換算為多或為少者，固無不可，且部分共有人未
    占有共有物之情形者亦可；另按共有物分管之約定，不以訂立書面為要件，以明
    示或默示之意思表示成立亦無不可，是倘共有人間實際上劃定使用範圍，對各自
    占有管領之部分，互相容忍對於他共有人使用、收益，各自占有之土地，未與干
    涉，已歷有年所，即非不得認有默示分管契約之存在，最高法院八十一年度台上
    字第五０五號判決、八十三年度台上字第一三七七號判決足資參照。查被上訴人
    等主張渠等於系爭土地上之特定部分搭蓋建物均已十多年等情，業據當地里長黃
    國昇於原審證稱：「原本各共有人原各自在占用的土地上居住使用，被告（即被
    上訴人）甲○○住在最裡面，十多年前因為台十九線道路開闢了，原告（即上訴
    人）認為被告甲○○所占位置最有價值，才引起這件糾紛」「被告甲○○所占四
    間二層樓鐵皮屋，原本是庭院空地，屯放燒肉粽之木材，後來改造為三間石棉瓦
    屋，於四、五年前因颱風傾倒，再請人改建為鐵皮屋，但前後所占面積差不多；
    被告乙○○的建物亦於十多年前所蓋」等語（見原審九十一年十月十五日言詞辯
    論筆錄）；另證人吳茂雄亦於臺灣嘉義地方法院檢察署九十年度偵字第三四五號
    竊佔案件偵查中證稱：十六、七年前，被告甲○○請其建造三間石棉瓦矮屋，該
    地先前是竹子搭建的棚子，用以堆放木材，現在改為四間鐵皮屋，前後所占面積
    都一樣等語；證人郭水龍亦證稱：大約十三年前，被告乙○○請其搭建鐵皮屋等
    語，證人黃錫禧亦證稱：十一年前其仍是內厝里里長，當時被告乙○○的倉庫早
    已蓋好等語（見臺灣嘉義地方法院檢察署九十年度偵字第三四五號不起訴處分書
    及臺灣高等法院臺南分院檢察署九十年度議字第九一二號處分書）；顯見本件共
    有人間實際上早即劃定使用範圍，並各自占有管領部分共有土地，且對於他共有
    人使用、收益各自占有土地，彼此亦未予干涉，已歷有年所，縱被上訴人二人有
    所改建，然均未逾其之前占有管領之面積及應有部分之折算面積（乙○○應有部
    分之折算面積為○‧○一四五二五公頃，使用現況面積為○‧○○六○七九公頃
    ；甲○○應有部分之折算面積為○‧○四○四六八公頃，使用現況面積為○‧○
    二○四六三公頃；見卷附嘉義縣朴子地政事務所複丈成果圖），足認兩造間有默
    示分管契約存在。
四、綜上所述，上訴人主張被上訴人無權占有系爭土地而請求被上訴人拆屋還地，即
    無可採。原審因而為上訴人敗訴之判決，並駁回其假執行之聲請，並無不合。上
    訴意旨仍執陳詞指摘原判決不當，求予廢棄改判，為無理由，應予駁回。
五、本件事證已臻明確，兩造其餘主張及舉證，核與判決結果無影響，爰不一一論述
    ，併此敘明。
據上論結，本件上訴為無理由，依民事訴訟法第四百四十九條條第一項、第七十八條
，判決如主文。
中      華      民      國    九十二    年      一      月    二十九    日
                                    臺灣高等法院臺南分院民事第二庭
~B1審判長法官  吳    志    誠
~B2      法官  周    素    秋
~B3      法官  楊    省    三
右為正本係照原本作成。
如對本判決上訴，須於判決送達後廿日內向本院提出上訴狀，未表明上訴理由者，應
於上訴後廿日內，向本院提出理由書。
中      華      民      國    九十二    年      一      月    二十九    日
~B法院書記官  謝    淑    玉


司法院資訊處製作；財團法人民間司法改革基金會備份。
